高雄高等行政法院判決
　　　　　　　　　　　　　　　　　　 96年度訴字第259號
　　　　　　　　　　　　　　　.
原　　　告　甲○○
訴訟代理人　丁○○
被　　　告　臺南縣政府
代　表　人　乙○○縣長
訴訟代理人　戊○○
　　　　　　丙○○
上列當事人間因有關土地事務事件，原告不服內政部中華民國96
年2月8日台內訴字第0950206454號訴願決定，提起行政訴訟。本
院判決如下：
　　主　文
原告之訴駁回。
訴訟費用由原告負擔。
　　事  實
甲、事實概要：
　　緣原告所有坐落臺南縣善化鎮○○○段19-5地號土地（下稱
    系爭土地），屬於公共設施已完竣範圍內，原告以系爭土地
    面臨之都市計畫178線道路拓寬後，致系爭土地之雨水不能
    排入邊溝為由，分別於民國（下同）89年12月7日、90年1月
    11日、90年6月20日及91年7月9日提出陳情，請求重新認定
    系爭土地是否屬公共設施完竣地區，經被告邀集相關單位辦
    理現地會勘後，分別於90年5月30日、90年7月13日、90年10
    月3日及91年7月18日函復原告謂系爭土地位於已開闢完成計
    畫道路與相鄰街廓一半深度內，且面臨已開闢完成計畫道路
    ，道路、自來水、排水系統及電力等設施已建設完竣，符合
    平均地權施行細則第36條規定，屬公共設施完竣區等語。嗣
    原告於95年8月3日再為系爭土地劃定為公共設施已完竣之街
    廓深度，向被告提出陳情，被告於95年9月11日辦理現地會
    勘作業，並依會勘結果以95年9月20日府城都字第095020393
    7號函復略以：「．．．二、經查旨揭地號土地，業經貴轄
    善化鎮公所勘定並已於95年7月25日函復，上述地號土地確
    屬公共設施完竣區在案，另本府依台端陳情於95年9月11日
    辦理現地會勘作業，有關坐落於善化鎮○○段19-5地號土地
    ，其面臨北側之計畫道路公共設施已開闢完成乙節，台端確
    認無疑慮，合先敘明，本案係依照『平均地權條例施行細則
    』第36條辦理，有關台端疑義部分，可逕行向相關單位諮詢
    釋示。」等語，原告乃於95年9月14日向內政部提出陳情書
    ，謂系爭土地面積702平方公尺，呈三角形狀，位於成功路
    南邊，在台一線縱貫公路之東，該地區未辦農地重劃，編為
    乙種工業區，無細部計畫，亦無街廓，其南邊3-2計畫道路
    距成功路，以比例尺丈量地籍圖約210公尺，臺南縣善化鎮
    公所認定公共設施完竣之範圍為該深度之一半即105公尺，
    請比照小新營段821地號土地，完竣區深度同樣劃定為18.5
    公尺，案經內政部函轉被告處理，被告以95年10月14日府城
    都字第0950205391號函復：「有關台端函請內政部協助釋示
    所有土地座落於善化鎮○○○段19-5地號土地編列公共設施
    已完竣區範圍深度疑慮乙案，經查本府業於95年9月20日府
    城都字第0950205391號函復在案．．．。」等語，原告不服
    ，提起訴願，遭決定駁回，遂提起本件行政訴訟。
乙、兩造聲明：
一、原告聲明求為判決：
（一）訴願決定及原處分均撤銷。
（二）被告對於原告95年9月14日之申請，應作成比照成功路南
      段之小新營段821地號土地完竣區深度18.5公尺，劃定臺
      南縣善化鎮○○○段19-5地號土地之公共設施完竣範圍之
      處分。
（三）訴訟費用由被告負擔。
二、被告聲明求為判決：
（一）原告之訴駁回。
（二）訴訟費用由原告負擔。
丙、兩造主張之理由：
一、原告主張之理由：
（一）平均地權條例施行細則第36條第3項規定：「公共設施完
      竣之範圍，應以道路兩旁鄰接街廓之一半深度為準。但道
      路同側街廓之深度有顯著差異者．．．得視實際情形由直
      轄市或縣（市）政府劃定之。」被告應依此法律規定，本
      於機關職權重新劃定完竣區範圍。
（二）臺南縣善化鎮○○路（即178線道路）於89年拓寬完竣後
      ，認定為公共設施完竣，劃定公共設施完竣區範圍而課徵
      地價稅。依前揭平均地權條例施行細則第36條第3項，原
      告所有系爭土地，在成功路南側，該區域未曾農地重劃，
      編為乙種工業區，無細部計畫，無街廓。其南邊3-2線計
      畫道路距成功路，以比例尺丈量地籍圖約210公尺，被告
      認定公共設施完竣之範圍為該深度之一半即105公尺，但
      同樣在成功路南側之小新營段821號土地，街廓深度37公
      尺，完竣區範圍為該深度之一半即18.5公尺。兩者同樣在
      成功路南側，其劃定之深度有顯著差異，有欠公平。
（三）系爭土地於95年9月11日會勘時，原告在會勘記錄曾簽載
      ：「成功路係公共設施完竣區無疑慮，疑慮在同側小新營
      段821號土地街廓深度37M，但19-5號土地之深度為210M，
      與圖例有違。」之異議意見，但被告仍不予理會。
（四）內政部78年1月9日台內地字第661680號函訂定之平均地權
      條例施行細則第36條之補充規定第3條：「本條第3項所稱
      公共設施完竣之範圍，在尚無細部計畫，都市○○○街廓
      或都市○○街廓顯屬特殊地區之深度，得由直轄市或縣（
      市）政府視實際情形劃定之。」第4條：「本條第4項所稱
      鄰接街廓，應以依法發布都市計畫（包括細部計畫）之街
      廓為準．．．。」系爭土地北側鄰接成功路，西有台一線
      公路，南有3-2線尚未開闢之計畫道路，東邊無道路，亦
      無計畫道路，呈匚字形，四周缺一邊道路，難稱謂街廓，
      且面積廣大，又無細部計畫之街廓，依上揭內政部之補充
      規定，確非街廓。
（五）依據被告95年8月22日府城都字第0950179703號函所附公
      共設施完竣區範圍之繪法及圖例，其中圖例4已標示道路
      同側街廓之深度有顯著差異者，其完竣區範圍之繪法。系
      爭土地之情形適用圖例4。為此原告請求比照同樣在成功
      路南側，完竣區範圍深度劃定為18.5公尺，以維賦稅公平
      原則。
（六）原告依據被告前揭95年8月22日府城都字第0950179703號
      函暨附件，向內政部提起訴願。惟被告訴願答辯書時，將
      上揭公文及附件予以分離，將公文列為附件11，上開函文
      附件第3張即公共設施完竣區範圍之繪法及圖例塗改後列
      為附件13（改變後之圖例4與圖例1，繪法相同），被告塗
      改圖例已影響原告權益。
二、被告答辯之理由：
（一）按平均地權條例施行細則第36條第1項規定：「本條例第
      22條第1項第2款所稱公共設施尚未完竣前，指道路、自來
      水、排水系統、電力等4項設施尚未建設完竣而言。」系
      爭土地面臨之計畫道路其公共設施已開闢完竣，業由被告
      邀集相關單位勘定，且原告於95年9月11日辦理現勘之紀
      錄、訴願書及起訴狀，均已確定系爭土地面臨之計畫道路
      公共設施已開闢完成並無疑義。
（二）有關公共設施完竣之範圍劃定，按平均地權條例施行細則
      第36條第3項規定：「公共設施完竣之範圍，應以道路兩
      旁鄰接街廓之一半深度為準。但道路同側街廓之深度有顯
      著差異者或毗鄰地形特殊者，得視實際情形由直轄市或縣
      （市）政府劃定之。」另依內政部90年3月23日台（90）
      內地字第9060535號函釋：「．．．除本部78年2月9日台
      （78）內地字第661680號函訂頒之『平均地權條例施行細
      則第36條補充規定』第3點規定：『本條第3項所稱【公共
      設施完竣之範圍】，在尚無細部計畫、都市○○○街廓或
      都市○○街廓顯屬特殊地區之深度，得由直轄市或縣（市
      ）政府視實際情形劃定之。』之情形外，如有其他情形經
      認定有『顯著差異』或『毗鄰地形特殊』者，直轄市或縣
      （市）政府亦可依上開但書之規定，視實際情形自行劃定
      。」本件系爭土地面臨公共設施已開闢完成之計畫道路，
      其座落街廓雖非□形之街廓，其東側雖無計畫道路，仍可
      依緊鄰之分區界線一半深度，及西側緊鄰之計畫道路之一
      半深度，劃定公共設施完竣區範圍，系爭土地確屬公共設
      施完竣區。
（三）依平均地權條例施行細則第36條第3項規定，公共設施完
      竣之範圍，應以道路兩旁鄰接街廓之一半深度為準。依其
      意旨，成功路雖為一計畫道路，然其各分屬不同之街廓，
      即各街廓深度自然不同，原告以單一深度為標準之要求，
      既未符合施行細則規定，亦欠公平原則，況該項但書亦規
      定：「但道路同側街廓之深度有顯著差異者或毗鄰地形特
      殊者，得視實際情形由直轄市或縣（市）政府劃定之。」
      且內政部78年1月9日台內地字第661680號函所定「平均地
      權條例施行細則第36條補充規定」，其中第3條亦謂：「
      本條第3項所稱『公共設施完竣之範圍』，在尚無細部計
      畫、都市○○○街廓或都市○○街廓顯屬特殊地區之深度
      ，得由直轄市或縣（市）政府視實際情形劃定之。」條文
      規定既為「得」，換言之，核屬行政裁量權之範疇，內政
      部90年3月23日台內地字第9060535號函亦同此解。準此，
      被告斟酌各案不同之差異，於95年9月11日進行會勘並衡
      量相關因素後，而為本件街廓深度之認定，於法並無違誤
      。
（四）有關被告檢附公共設施完竣區之繪法及圖例，係為承辦本
      項業務參辦資料及示意圖說，乃為承辦民眾公共設施疑義
      案件現地勘查說明之輔助說明資料，故於95年8月22日府
      城都字第0950179703號之說明三表示：「隨函檢附公共設
      施完竣區認定相關資料乙份，供台端參閱以釋疑慮。」惟
      相關處理仍應依平均地權條例及其施行細則為依據。
（五）原告因不服被告95年10月14日府城都字第0950205391號函
      提起本次行政訴訟，惟查，該函係依原告陳請內政部協助
      釋示其所有系爭土地編列公共設施已完竣範圍深度疑慮，
      經內政部函轉被告辦理，被告因系爭土地編列為公共設施
      完竣之釋疑，已依原告95年8月3日陳情書辦理完竣，故說
      明業於95年9月20日府城都字第0950203937號（誤載為第
      0000000000號）函復原告，是被告95年10月14日府城都字
      第0950205391號函，僅係事實之敘述及理由之說明，核屬
      觀念通知，與訴願法第3條第1項所定「本法所稱行政處分
      ，係指中央或地方機關就公法上具體事件所為之決定或其
      他公權力措施而對外直接發生法律效果之單方行政行為。
      」行政處分之構成要件尚屬有間，故原告提起本件行政訴
      訟，顯於法不合。
　　理　由
一、按「本法所稱行政處分，係指行政機關就公法上具體事件所
    為之決定或其他公權力措施而對外直接發生法律效果之單方
    行政行為。」行政程序法第92條第1項定有明文。經查，原
    告以系爭土地面積702平方公尺，呈三角形狀，位於成功路
    南邊，在台一線縱貫公路之東，該地區未辦農地重劃，編為
    乙種工業區，無細部計畫，亦無街廓，其南邊3-2計畫道路
    距成功路，以比例尺丈量地籍圖約210公尺，臺南縣善化鎮
    公所認定公共設施完竣之範圍為該深度之一半即105公尺為
    由，於95年9月14日向內政部提出陳情書，請求比照小新營
    段821地號土地，完竣區深度同樣劃定為18.5公尺，案經內
    政部函轉被告處理，被告以95年10月14日府城都字第095020
    5391號函復：「有關台端函請內政部協助釋示所有土地座落
    於善化鎮○○○段19-5地號土地編列公共設施已完竣區範圍
    深度疑慮乙案，經查本府業於95年9月20日府城都字第09502
    05391號函復在案．．．。」等語，此有原告之陳情書、被
    告前揭函文附於原處分卷可稽。觀諸被告前揭函復內容，應
    認被告就原告比照小新營段821地號土地，劃定系爭土地之
    公共設施完竣區深度為18.5公尺之申請，已為否准之表示，
    而對原告發生法律上之效果，自屬行政處分。被告主張：該
    函意旨僅為事實之陳述，非屬行政處分，原告不能對該函為
    行政爭訟云云，尚非可採。是原告提起本件行政訴訟，於法
    並無不合，合先敘明。
二、次按「本條例第22條第1項第2款所稱公共設施尚未完竣前，
    指道路、自來水、排水系統、電力等4項設施尚未建設完竣
    而言。前項道路以計畫道路能通行貨車為準；自來水及電力
    以可自計畫道路接通輸送者為準；排水系統以能排水為準。
    公共設施完竣之範圍，應以道路兩旁鄰接街廓之一半深度為
    準。但道路同側街廓之深度有顯著差異者或毗鄰地形特殊者
    ，得視實際情形由直轄市或縣（市）政府劃定之。」平均地
    權條例施行細則第36條定有明文。次按「．．．除本部78年
    2月9日台（78）內地字第661680號函訂頒之『平均地權條例
    施行細則第36條補充規定』第3點規定：『本條第3項所稱【
    公共設施完竣之範圍】，在尚無細部計畫、都市○○○街廓
    或都市○○街廓顯屬特殊地區之深度，得由直轄市或縣（市
    ）政府視實際情形劃定之。』之情形外，如有其他情形經認
    定有『顯著差異』或『毗鄰地形特殊』者，直轄市或縣（市
    ）政府亦可依上開但書之規定，視實際情形自行劃定。」（
    市）政府劃定之。」業經內政部90年3月23日台（90）內地
    字第9060535號函釋在案。
三、本件原告所有系爭土地，屬於公共設施已完竣範圍內，原告
    以系爭土地面臨之都市計畫178線道路拓寬後，致系爭土地
    之雨水不能排入邊溝為由，分別於89年12月7日、90年1月11
    日、90年6月20日及91年7月9日提出陳情，請求重新認定系
    爭土地是否屬公共設施完竣地區，經被告邀集相關單位辦理
    現地會勘後，分別於90年5月30日、90年7月13日、90年10月
    3日及91年7月18日函復原告謂系爭土地位於已開闢完成計畫
    道路與相鄰街廓一半深度內，且面臨已開闢完成計畫道路，
    道路、自來水、排水系統及電力等設施已建設完竣，符合平
    均地權施行細則第36條規定，屬公共設施完竣區等語。嗣原
    告於95年8月3日再為系爭土地劃定為公共設施已完竣之街廓
    深度，向被告提出陳情，被告於95年9月11日辦理現地會勘
    作業，並依會勘結果以95年9月20日府城都字第0950203937
    號函復略以：「．．．二、經查旨揭地號土地，業經貴轄善
    化鎮公所勘定並已於95年7月25日函復，上述地號土地確屬
    公共設施完竣區在案，另本府依台端陳情於95年9月11日辦
    理現地會勘作業，有關坐落於善化鎮○○段19-5地號土地，
    其面臨北側之計畫道路公共設施已開闢完成乙節，台端確認
    無疑慮，合先敘明，本案係依照『平均地權條例施行細則』
    第36條辦理，有關台端疑義部分，可逕行向相關單位諮詢釋
    示。」等語，原告乃於95年9月14日向內政部提出陳情書，
    謂系爭土地面積702平方公尺，呈三角形狀，位於成功路南
    邊，在台一線縱貫公路之東，該地區未辦農地重劃，編為乙
    種工業區，無細部計畫，亦無街廓，其南邊3-2計畫道路距
    成功路，以比例尺丈量地籍圖約210公尺，臺南縣善化鎮公
    所認定公共設施完竣之範圍為該深度之一半即105公尺，請
    比照小新營段821地號土地，完竣區深度同樣劃定為18.5公
    尺，案經內政部函轉被告處理，被告以95年10月14日府城都
    字第0950205391號函復：「有關台端函請內政部協助釋示所
    有土地座落於善化鎮○○○段19-5地號土地編列公共設施已
    完竣區範圍深度疑慮乙案，經查本府業於95年9月20日府城
    都字第0950205391號函復在案．．．。」等情，業經兩造分
    別陳明在卷，並有原告90年6月20日、91年7月9日、95年9月
    14日陳情書、被告都市計畫公共設施完竣區會勘紀錄、被告
    90年5月30日90府城都字第78456號、90年7月13日90府城都
    字第90855號、90年10月3日90府都字第146235號函、91年7
    月18日府城都字第0910111334號函、95年9月20日府城都字
    第0950203937號、95年10月14日府城都字第0950205391號函
    及內政部95年9月21日台內地字第0950151953號函等附原處
    分卷可稽，洵堪認定。
四、原告提起本件訴訟係以：系爭土地北側鄰接成功路，西有台
    一線公路，南有3-2線尚未開闢之計畫道路，東邊無道路，
    亦無計畫道路，呈匚字形，四周缺一邊道路，難稱謂街廓，
    被告不能劃定公共設施完竣之範圍；又其所有系爭土地在成
    功路南側，該區域未曾農地重劃，編為乙種工業區，無細部
    計畫，無街廓，其南邊3-2線計劃道路距成功路，以比例尺
    丈量地籍圖約210公尺，被告認定公共設施完竣之範圍為該
    深度之一半即105公尺，但同樣在成功路南側之小新營段821
    號土地，街廓深度37公尺，完竣區範圍為該深度之一半即18
    .5公尺，兩者同樣在成功路南側，其劃定之深度卻有顯著差
    異，有欠公平云云，資為爭議。
五、經查：
（一）原告所有系爭土地位於都市計畫使用分區：乙種工業區，
      其北側面臨已開闢完成之都市縣178線道路（即成
      功路），且自來水、排水系統、電力等設施均已建設完竣
      ，為原告所不爭，並有被告90年3月26日、95年9月11日都
      市計畫公共設施完竣區會勘紀錄、地籍圖謄本及善化都市
      計畫示意圖附原處分卷足憑，是被告依前揭平均地權條例
      施行細則第36條規定，以系爭土地臨接之北側計畫道路街
      廓之一半深度即105公尺劃定公共設施完竣之範圍，並無
      不合。
（二）次按，依內政部78年1月9日台內地字第661680號函頒之「
      平均地權條例施行細則第36條補充規定」第3條規定：「
      本條第3項所稱『公共設施完竣之範圍』，在尚無細部計
      畫、都市○○○街廓或都市○○街廓顯屬特殊地區之深度
      ，得由直轄市或縣（市）政府視實際情形劃定之。」即在
      尚無細部計畫、都市○○○街廓或都市○○街廓顯屬特殊
      地區之深度，得由直轄市或縣（市）政府視實際情形劃定
      公共設施完竣之範圍。是本件系爭土地面臨公共設施已開
      闢完成之計畫道路，其座落街廓雖非□形之街廓，其東側
      雖無計畫道路，仍可依緊鄰之分區界線一半深度，及西側
      緊鄰之計畫道路之一半深度，劃定公共設施完竣區範圍，
      系爭土地確屬公共設施完竣區。又系爭土地縱如原告所訴
      東邊無道路，亦無計畫道路，呈匚字形，難稱為街廓，揆
      諸前揭說明，被告仍得按實際情形劃定公共設施完竣之範
      圍。是原告主張：系爭土地北側鄰接成功路，西有台一線
      公路，南有3-2線尚未開闢之計畫道路，東邊無道路，亦
      無計畫道路，呈匚字形，四周缺一邊道路，難稱謂街廓，
      被告不能劃定公共設施完竣之範圍云云，洵不足採。
（三）又依平均地權條例施行細則第36條第3項規定，公共設施
      完竣之範圍，應以道路兩旁鄰接街廓之一半深度為準。依
      其意旨，成功路雖為一計畫道路，然其各分屬不同之街廓
      ，即各街廓深度自然不同，原告以單一深度為標準之要求
      ，既未符合施行細則規定，亦欠公平原則，況依該項但書
      規定：「但道路同側街廓之深度有顯著差異者或毗鄰地形
      特殊者，得視實際情形由直轄市或縣（市）政府劃定之。
      」且參照內政部78年1月9日台內地字第661680號函所定「
      平均地權條例施行細則第36條補充規定」第3條之規定及
      前揭內政部90年3月23日台內地字第9060535號函釋內容，
      自得視實際情形由直轄市或縣（市）政府劃定之。準此，
      被告斟酌各案不同之差異，於95年9月11日進行會勘並衡
      量相關因素後，而為本件街廓深度之認定，即系爭土地與
      小新營段821地號土地，雖同樣位於178線道路南側，然兩
      者所在之街廓深度不同，故公共設施完竣範圍自不相同，
      並無違誤。是原告主張：其所有系爭土地在成功路南側，
      該區域未曾農地重劃，編為乙種工業區，無細部計畫，無
      街廓，其南邊3-2線計畫道路距成功路，以比例尺丈量地
      籍圖約210公尺，被告認定公共設施完竣之範圍為該深度
      之一半即105公尺，但同樣在成功路南側之小新營段821號
      土地，街廓深度37公尺，完竣區範圍為該深度之一半即18
      .5公尺，兩者同樣在成功路南側，其劃定之深度卻有顯著
      差異，有欠公平云云，亦不足採。
六、綜上所述，原告之主張並無可採。被告認系爭土地確屬公共
    設施完竣區，而否准原告比照小新營段821地號土地，劃定
    系爭土地之公共設施完竣區深度為18.5公尺之申請，於法並
    無不合。訴願決定予以維持，亦無不當。原告訴請撤銷訴願
    決定及原處分，及請求被告對於原告95年9月14日之申請，
    作成比照成功路南段之小新營段821地號土地完竣區深度18.
    5公尺，劃定臺南縣善化鎮○○○段19-5地號土地之公共設
    施完竣範圍之處分，均無理由，應予駁回。
據上論結，本件原告之訴為無理由，依行政訴訟法第200條第2款
、第98條第1項前段，判決如主文。
中　　華　　民　　國　　96　　年　 　8　　月　 16  　 日
                  第二庭審判長法　官　江幸垠
                              法　官　簡慧娟
                              法　官　許麗華
以上正本係照原本作成。
如不服本判決，應於判決送達後20日內向本院提出上訴書狀，其
未表明上訴理由者，應於提起上訴後20日內向本院提出上訴理由
書（須按對造人數附繕本）；如於本判決宣示或公告後送達前提
起上訴者，應於判決送達後20日內補提上訴理由書（須附繕本）
。未表明上訴理由者，逕以裁定駁回。
中　　華　　民　　國　　96　　年　 　8　　月　 16  　 日
　　　　　　　　　　　　　　　書記官  李昱
